ACORDAO-COMPLETO-2385289

ACÓRDÃO 826/2020 ATA 3/2020 - SEGUNDA CÂMARA

VISTOS, relatados e discutidos estes autos de pedido de reexame interposto pela Diretoria-Executiva do Fundo Nacional de Saúde (FNS) em face do Acórdão 11651/2018-TCU-Segunda Câmara (Relator: Ministro Aroldo Cedraz) , o qual considerou prejudicada a representação ofertada pela Procuradoria da República no Município de Osasco/SP para apuração de possíveis irregularidades relativas a recursos federais do Sistema Único de Saúde (SUS) , mas determinou a expedição de comunicações ao aludido Fundo,
ACORDAM os Ministros do Tribunal de Contas da União, reunidos em Sessão da Segunda Câmara, ante as razões expostas pelo Relator, em:
9.1. com fundamento no Art. 48 da Lei nº 8.443/1992 e nos Arts. 285, caput, e 286, parágrafo único do RI/TCU, conhecer do recurso de pedido de reexame interposto pela Diretoria-Executiva do Fundo Nacional de Saúde (FNS) em face do Acórdão 11651/2018-TCU-Segunda Câmara, para, no mérito, dar-lhe provimento no sentido de fazer constar, como destinatário das determinações contidas no item 1.7 do aludido acórdão e seus respectivos subitens, o Departamento de Auditoria do Sistema Único de Saúde (Denasus) e não o Fundo Nacional de Saúde (FNS) ;
9.2. determinar ao Denasus que apure os indícios de irregularidades constantes desta representação, conforme descritos no item 1.7.1 do Acórdão 11651/2018-TCU-Segunda Câmara (a seguir transcrito com a retificação da entidade destinatária das determinações) , e, no prazo de 180 (cento e oitenta) dias, informe ao Tribunal os resultados das apurações e eventuais medidas adotadas; e
"1.7. Determinações:
1.7.1. ao [Departamento de Auditoria do Sistema Único de Saúde]:
1.7.1.1. adote providências com vistas à apuração integral das impropriedades e irregularidades apontadas nesta Representação, sob os aspectos técnico e financeiro, em virtude de indícios de desconformidade na execução dos blocos Atenção Básica, Assistência Farmacêutica e Média e Alta Complexidade (MAC) , no município de Embu das Artes/SP, relativamente aos recursos repassados nos exercícios de 2011 a 2016, atuando, inclusive, junto à Secretaria de Atenção à Saúde, responsável primariamente pela realização do controle dos recursos repassados, bem como, se for o caso, junto ao Departamento Nacional de Auditoria do Sistema Único de Saúde, ao qual compete a atividade de fiscalização e controle dos recursos do referido Sistema, conforme previsto no art. 40 do Decreto 8.901, de 10/11/2016, com o fim de promover a responsabilização em relação aos fatos arrolados na presente Representação, devendo instaurar tomada de contas especial, se necessário, nos termos do art. 8º da Lei 8.443, de 16/7/1992, combinado com o disposto na Instrução Normativa/TCU 71, de 28/11/2012;
1.7.1.2. encaminhe a este Tribunal, no prazo de 90 (noventa) dias contados da ciência desta deliberação, informações relativas às providências adotadas e respectivas conclusões;
1.7.2. à Secex/SP:
1.7.2.1. dê ciência desta decisão à autoridade representante e ao Fundo Nacional de Saúde, encaminhando a este último destinatário cópia da peça 1 dos presentes autos, de modo a subsidiar a apuração acima determinada;
1.7.2.2. monitore o cumprimento da determinação objeto do subitem 1.7.1, alínea "a", supra;
1.7.2.3. providencie, por intermédio de seu dirigente, em conformidade com o art. 169, inciso V, do Regimento Interno do TCU, o encerramento dos presentes autos no sistema informatizado de controle de processos desta Corte de Contas."
9.3. dar conhecimento deste acórdão à Recorrente, informando-a de que o relatório e voto que fundamentam a deliberação podem ser acessados no portal eletrônico do TCU no endereço ; e
9.4. encaminhar cópia do relatório, voto e acórdão ao Departamento de Auditoria do Sistema Único de Saúde.

Pedido de reexame o qual considerou prejudicada a representação ofertada pela Procuradoria da República no Município de Osasco/SP para apuração de possíveis irregularidades relativas a recursos federais do Sistema único de Saúde (SUS), mas determinou a expedição de comunicações ao aludido Fundo.

Segunda Câmara

Município de Embu das Artes (SP).

3. Interessados/Responsáveis/Recorrentes:
3.1. Recorrente: Diretoria-executiva do Fundo Nacional de Saúde (00.530.493/0002-52).

13.1. Ministros presentes: Ana Arraes (Presidente), Augusto Nardes, Aroldo Cedraz e Raimundo Carreiro (Relator).

ACORDAO-COMPLETO-2402002

Acórdão de Relação 5805/2020 - Segunda Câmara

Acórdão de Relação

RAIMUNDO CARREIRO

Ministro Aroldo Cedraz.

Trata-se de recurso de pedido de reexame interposto pela Diretoria-Executiva do Fundo Nacional de Saúde (FNS) em face do Acórdão 11651/2018-TCU-Segunda Câmara (Relator: Ministro Aroldo Cedraz) (Peça 7) , o qual considerou prejudicada a representação ofertada pela Procuradoria da República no Município de Osasco/SP para apuração de possíveis irregularidades relativas a recursos federais do Sistema único de Saúde (SUS) , mas determinou a expedição de comunicações ao aludido Fundo.
DO ACÓRDÃO RECORRIDO
2. 	Consoante destacado no item anterior, a deliberação objeto do presente recurso decorreu de representação a respeito de possíveis irregularidades no repasse de recursos federais do Sistema único de Saúde (SUS) . Ao apreciá-la, a 2ª Câmara deste Tribunal de Contas acordou nos seguintes termos, Acórdão nº 11.651/2018-TCU-2ªC (Peça 7) :
	"Os ministros do Tribunal de Contas da União, reunidos em sessão de 2ª Câmara, ACORDAM, por unanimidade, de acordo com os pareceres emitidos nos autos e com fundamento no art. 43, inciso I, da Lei 8.443, de 16/7/1992, combinado com os arts. 1º, inciso XXIV, 17, inciso IV, 143, inciso III, 234, § 2º, 2ª parte, 235 e 237, inciso IV e parágrafo único, todos do Regimento Interno do TCU, em conhecer da Representação abaixo identificada, para, no mérito, considerá-la prejudicada, determinando o seu arquivamento após a expedição das comunicações referentes às determinações adiante consignadas.
1.1. Autor da Representação: Melina Tostes Harber, Procuradora da República no Município de Osasco/SP.
1.2. Órgão/Entidade: Município de Embu das Artes/SP (CNPJ 46.523.114/0002-06) 
1.3. Relator: Ministro Aroldo Cedraz.
1.4. Representante do Ministério Público: não atuou.
1.5. Unidade Técnica: Secretaria de Controle Externo do TCU no Estado de São Paulo (Secex/SP) .
1.6. Representação legal: não há.
1.7. Determinações:
1.7.1. ao Fundo Nacional de Saúde:
1.7.1.1. adote providências com vistas à apuração integral das impropriedades e irregularidades apontadas nesta Representação, sob os aspectos técnico e financeiro, em virtude de indícios de desconformidade na execução dos blocos Atenção Básica, Assistência Farmacêutica e Média e Alta Complexidade (MAC) , no município de Embu das Artes/SP, relativamente aos recursos repassados nos exercícios de 2011 a 2016, atuando, inclusive, junto à Secretaria de Atenção à Saúde, responsável primariamente pela realização do controle dos recursos repassados, bem como, se for o caso, junto ao Departamento Nacional de Auditoria do Sistema Único de Saúde, ao qual compete a atividade de fiscalização e controle dos recursos do referido Sistema, conforme previsto no art. 40 do Decreto 8.901, de 10/11/2016, com o fim de promover a responsabilização em relação aos fatos arrolados na presente Representação, devendo instaurar tomada de contas especial, se necessário, nos termos do art. 8º da Lei 8.443, de 16/7/1992, combinado com o disposto na Instrução Normativa/TCU 71, de 28/11/2012;
1.7.1.2. encaminhe a este Tribunal, no prazo de 90 (noventa) dias contados da ciência desta deliberação, informações relativas às providências adotadas e respectivas conclusões;
1.7.2. à Secex/SP:
1.7.2.1. dê ciência desta decisão à autoridade representante e ao Fundo Nacional de Saúde, encaminhando a este último destinatário cópia da peça 1 dos presentes autos, de modo a subsidiar a apuração acima determinada;
1.7.2.2. monitore o cumprimento da determinação objeto do subitem 1.7.1, alínea "a", supra;
1.7.2.3. providencie, por intermédio de seu dirigente, em conformidade com o art. 169, inciso V, do Regimento Interno do TCU, o encerramento dos presentes autos no sistema informatizado de controle de processos desta Corte de Contas."
DA NOTIFICAÇÃO E TEMPESTIVIDADE DO RECURSO
3.	Conforme destacado pela Unidade Técnica à Peça 14, o recurso ora em análise foi interposto dentro do prazo legal, sendo, portanto, tempestivo.
INSTRUÇÃO
4.	Instruído o feito, a SERUR encaminhou proposta de mérito acorde (Peças 21/23) , cujos termos, na forma do inciso I, §3º do art. 1º da Lei nº 8.443/92, transcrevo:
"INTRODUÇÃO
Trata-se de pedido de reexame interposto pela Diretoria-Executiva do Fundo Nacional de Saúde - FNS (peça 13) contra o Acórdão 11651/2018-TCU-Segunda Câmara (peça 7) , relator Exm. Ministro Aroldo Cedraz.
1.1 A deliberação recorrida apresenta o seguinte teor:
Os ministros do Tribunal de Contas da União, reunidos em sessão de 2ª Câmara, ACORDAM, por unanimidade, de acordo com os pareceres emitidos nos autos e com fundamento no art. 43, inciso I, da Lei 8.443, de 16/7/1992, combinado com os arts. 1º, inciso XXIV, 17, inciso IV, 143, inciso III, 234, § 2º, 2ª parte, 235 e 237, inciso IV e parágrafo único, todos do Regimento Interno do TCU, em conhecer da Representação abaixo identificada, para, no mérito, considerá-la prejudicada, determinando o seu arquivamento após a expedição das comunicações referentes às determinações adiante consignadas.
1. Processo TC Processo 032.193/2017-3 (REPRESENTAÇÃO) 
1.1. Autor da Representação: Melina Tostes Harber, Procuradora da República no Município de Osasco/SP.
1.2. Órgão/Entidade: Município de Embu das Artes/SP (CNPJ 46.523.114/0002-06) 
1.3. Relator: Ministro Aroldo Cedraz.
1.4. Representante do Ministério Público: não atuou.
1.5. Unidade Técnica: Secretaria de Controle Externo do TCU no Estado de São Paulo (Secex/SP) .
1.6. Representação legal: não há.
1.7. Determinações:
1.7.1. ao Fundo Nacional de Saúde:
1.7.1.1. adote providências com vistas à apuração integral das impropriedades e irregularidades apontadas nesta Representação, sob os aspectos técnico e financeiro, em virtude de indícios de desconformidade na execução dos blocos Atenção Básica, Assistência Farmacêutica e Média e Alta Complexidade (MAC) , no município de Embu das Artes/SP, relativamente aos recursos repassados nos exercícios de 2011 a 2016, atuando, inclusive, junto à Secretaria de Atenção à Saúde, responsável primariamente pela realização do controle dos recursos repassados, bem como, se for o caso, junto ao Departamento Nacional de Auditoria do Sistema Único de Saúde, ao qual compete a atividade de fiscalização e controle dos recursos do referido Sistema, conforme previsto no art. 40 do Decreto 8.901, de 10/11/2016, com o fim de promover a responsabilização em relação aos fatos arrolados na presente Representação, devendo instaurar tomada de contas especial, se necessário, nos termos do art. 8º da Lei 8.443, de 16/7/1992, combinado com o disposto na Instrução Normativa/TCU 71, de 28/11/2012;
1.7.1.2. encaminhe a este Tribunal, no prazo de 90 (noventa) dias contados da ciência desta deliberação, informações relativas às providências adotadas e respectivas conclusões;
1.7.2. à Secex/SP:
1.7.2.1. dê ciência desta decisão à autoridade representante e ao Fundo Nacional de Saúde, encaminhando a este último destinatário cópia da peça 1 dos presentes autos, de modo a subsidiar a apuração acima determinada;
1.7.2.2. monitore o cumprimento da determinação objeto do subitem 1.7.1, alínea "a", supra;
1.7.2.3. providencie, por intermédio de seu dirigente, em conformidade com o art. 169, inciso V, do Regimento Interno do TCU, o encerramento dos presentes autos no sistema informatizado de controle de processos desta Corte de Contas.
HISTÓRICO
Cuidam os autos de representação, constante do despacho n. 1594/17, relativo ao Inquérito Civil n. 1.34.043.000222/2016-68, despacho esse subscrito pela Exma. Sra. Melina Tostes Harber, da Procuradoria da República no município de Osasco/SP, a respeito de possíveis irregularidades ocorridas na Prefeitura Municipal de Embu das Artes/SP, relacionadas à aplicação de recursos repassados pelo SUS ao referido ente municipal.
Por meio do Acórdão 11651/2018-TCU-Segunda Câmara (peça 7) , a citada representação foi conhecida e foi determinado ao Fundo Nacional de Saúde (FNS) que apurasse os indícios de irregularidades constantes desta representação e, no prazo de 90 (cento e oitenta) dias, informasse ao TCU os resultados das apurações e eventuais medidas adotadas (item 1.7.1.2) .
Examina-se, nesta oportunidade, o pedido de reexame interposto pelo Fundo Nacional de Saúde (FNS) contra o citado julgado.
EXAME DE ADMISSIBILIDADE
O recurso preenche os requisitos de admissibilidade, conforme exigência do art. 48, parágrafo único, da Lei 8.443/1992 (Lei Orgânica do TCU) c/c art. 285, caput e §2º, e 286, parágrafo único, do RI/TCU. Refere-se, ainda, a responsável legitimado e meio recursal adequado para impugnar o Acórdão 11651/2018-TCU-Segunda Câmara (peça 7) .
Dessa forma, ratifica-se a determinação de conhecimento do pedido de reexame, acolhida pelo Relator, Ministro Raimundo Carreiro Silva, conforme Despacho de peça 17.
EXAME DE MÉRITO
Delimitação do recurso
	No recurso trazido (peça 13) , em síntese, será necessário verificar:
1.1. No mérito
	a) como deve ser a apuração dos indícios de irregularidades relativos a transferência fundo a fundo (Fundo Nacional de Saúde) .
MÉRITO
Do dever de apurar indícios de irregularidades no âmbito das transferências fundo a fundo
Por meio do item 1.7.1.1 do Acórdão 11651/2018-TCU-Segunda Câmara (peça 7) , houve a seguinte determinação ao Fundo Nacional de Saúde (FNS) .
1.7.1.1. adote providências com vistas à apuração integral das impropriedades e irregularidades apontadas nesta Representação, sob os aspectos técnico e financeiro, em virtude de indícios de desconformidade na execução dos blocos Atenção Básica, Assistência Farmacêutica e Média e Alta Complexidade (MAC) , no município de Embu das Artes/SP, relativamente aos recursos repassados nos exercícios de 2011 a 2016, atuando, inclusive, junto à Secretaria de Atenção à Saúde, responsável primariamente pela realização do controle dos recursos repassados, bem como, se for o caso, junto ao Departamento Nacional de Auditoria do Sistema Único de Saúde, ao qual compete a atividade de fiscalização e controle dos recursos do referido Sistema, conforme previsto no art. 40 do Decreto 8.901, de 10/11/2016, com o fim de promover a responsabilização em relação aos fatos arrolados na presente Representação, devendo instaurar tomada de contas especial, se necessário, nos termos do art. 8º da Lei 8.443, de 16/7/1992, combinado com o disposto na Instrução Normativa/TCU 71, de 28/11/2012; 
Em sua defesa, o FNS trouxe os seguintes argumentos:
 	a) o órgão tem a competência de instaurar o processo de TCE e não de investigar os fatos geradores de prejuízo, quantificar dano e identificar responsáveis; para que seja instaurada a devida TCE, o órgão depende do encaminhamento de documentação apta a tanto;
 	b) o DENASUS é o órgão responsável por essa apuração, conforme art. 40, do Decreto 8.901/2016;
 	c) ademais, além de não deter competência legal, não há estrutura de pessoal que possibilite a execução dessa tarefa, cuja atribuição, no âmbito do Ministério da Saúde, é do Denasus.
 	d) por fim, tal entendimento está embasado inclusive em decisão plenária recente deste Tribunal (Acórdão 506/2016-TCU-Plenário) .
Nesse contexto, o recorrente entende que a determinação deve ser dirigida à Secretaria de Atenção à Saúde (SAS) e, se entender pertinente também ao DENASUS.
Análise
Preliminarmente cabe um estudo da atual metodologia de exame de irregularidades no âmbito do Ministério da Saúde. 
Por meio das informações legais trazidas em sede razões recursais, bem como pela análise de julgados recentes (especialmente os Acórdão 506/2016-TCU-Plenário e 1.072/2017-TCU-Plenário) , foi possível concluir que as irregularidades no âmbito do Ministério da Saúde, notadamente a respeito das transferências fundo a fundo, são ou devem ser assim fiscalizadas:
 	a) os valores transferidos do Fundo Nacional de Saúde aos demais entes federativos constituem recursos federais, competindo ao Ministério da Saúde (mais especificamente, à Diretoria-Executiva do FNS, por força do art. 7ª, inciso VII, do Decreto 8.901/2016) a instauração de processos de Tomada de Contas Especial quanto a eles, e ao TCU o julgamento desses processos (Decisão 506/1997-TCU-Plenário e Acórdão 1426/2015-TCU-Plenário) ;
 	b) antes da instauração de tomada de contas especial por parte do Fundo Nacional de Saúde, deve ser esgotada a via administrativa de controle interno do Ministério da Saúde, haja vista o disposto no art. 23, § 1º, do Decreto 7.827/2012, que regulamenta a Lei Complementar 141/2012, sendo que, nos casos desvio de objeto ou finalidade, isso pode ser feito por meio do termo de ajuste sanitário (TAS) , instituído pela Portaria GM/MS 204/2007 e regulamentado mediante a Portaria GM/MS 2.046/2009; e
 	c) esgotada a via administrativa, o órgão de controle interno deve enviar a documentação necessária ao Fundo Nacional de Saúde para que, nos termos do Decreto 8.901/2016, Anexo I, art. 7º, VII, instaure tomada de contas especial, não cabendo esperar que o gestor local adote tal providência;
Portanto, além de já normatizado, o entendimento atual do Plenário desta Corte de Contas é de que a competência do FNS é apenas da instauração da TCE, após o recebimento das informações relativa a apuração dos fatos, débitos e responsáveis por parte do órgão de controle interno responsável, no caso, o Denasus.
Tal raciocínio é reforçado ao analisar o julgamento de pedido reexame interposto pelo Fundo Nacional de Saúde (FNS) no TC Processo 016.322/2017-7, representação de Relatoria do Ministro Benjamin Zymler abordando situação similar. Na ocasião, por meio do Acórdão 10533/2018-TCU-Primeira Câmara, os Ministros decidiram:
9.1. conhecer do pedido de reexame, com fulcro no art. 48, parágrafo único, da Lei 8.443/1992, c/c os arts. 285, caput e § 2º, e 286, parágrafo único, do RI/TCU, para, no mérito, dar-lhe provimento;
9.2. tornar insubsistente o item 9.6 do Acórdão 7137/2017-TCU-Primeira Câmara;
9.3. determinar ao Departamento de Auditoria do Sistema Único de Saúde (Denasus) que apure os indícios de irregularidades constantes desta representação e, no prazo de 180 (cento e oitenta) dias, informe ao Tribunal os resultados das apurações e eventuais medidas adotadas;
9.4. dar ciência desta deliberação ao recorrente e ao Departamento de Auditoria do Sistema Único de Saúde (Denasus) .
Registre-se ainda que o Decreto 9.795/2019 revogou o Decreto 8.901/2016, o qual extinguiu a Secretaria de Atenção Especial à Saúde.
Segundo o art 7º, inciso VIII do Decreto 9.795/2019, compete à Diretoria-Executiva do Fundo Nacional de Saúde (FNS) instaurar processo de tomada de contas especial dos recursos do SUS alocados ao Fundo Nacional de Saúde.
Ante o exposto, com base no Acórdão 10533/2018-TCU-Primeira Câmara e no Decreto 9.795/2019 (art. 7º, VIII) , entende-se pelo provimento das razões recursais, no sentido de tornar insubsistente o item 1.7 do Acórdão 11651/2018-TCU-Segunda Câmara que exarou determinação ao Ministério da Saúde.
CONCLUSÃO
Em face da análise das razões recursais apresentadas, concluiu-se que compete à Diretoria-Executiva do Fundo Nacional de Saúde (FNS) instaurar processo de tomada de contas especial dos recursos do SUS alocados ao Fundo Nacional de Saúde (FNS) .
V - PROPOSTA DE ENCAMINHAMENTO
Ante o exposto, submetem-se os autos à consideração superior, propondo-se, com fundamento nos arts. 35 da Lei 8.443/1992:
 	I - conhecer do pedido de reexame interposto pelo Diretoria-Executiva do Fundo Nacional de Saúde - FNS (peça 13) contra o Acórdão 11651/2018-TCU-Segunda Câmara (peça 7) , e, no mérito, dar-lhe provimento, no sentido de tornar insubsistente o seu item 1.7 e subitens;
	II - 	determinar ao Departamento de Auditoria do Sistema Único de Saúde (Denasus) que apure os indícios de irregularidades constantes desta representação e, no prazo de 180 (cento e oitenta) dias, informe ao Tribunal os resultados das apurações e eventuais medidas adotadas;
	III - 	dar ciência da deliberação ao recorrente, à Unidade Técnica e aos demais interessados."
É o relatório.

não há

Não atuou.

PEDIDO DE REEXAME. REPRESENTAÇÃO. APURAÇÃO DE POSSÍVEIS IRREGULARIDADES RELATIVAS A RECURSOS SO SISTEMA ÚNICO DE SAÚDE (SUS). ATRIBUIÇÃO DO DENASUS. CONHECIMENTO E PROVIMENTO.

REPRESENTAÇÃO (REPR)

Secretaria de Recursos (SERUR); Secretaria de Controle Externo da Saúde (SecexSaude).

Inicialmente, cumpre registrar que o recurso ora em análise atende aos requisitos de admissibilidade previstos nos arts. 285 e 286 do RI/TCU, detendo, por isso, o condão de ser analisado por esta Corte.
2.	O caso, trata de representação advinda da Procuradoria da República no Município de Osasco/SP, a respeito de possíveis irregularidades ocorridas no Município de Embu das Artes/SP, relacionadas à aplicação de recursos repassados pelo SUS ao referido ente municipal.
3.	Por meio do recorrido, a referida representação foi considerada prejudicada, tendo sido determinado ao Fundo Nacional de Saúde (FNS) que apurasse os indícios de irregularidades constantes nela apontados, com prazo de 90 (noventa) dias para prestar informações a este Tribunal.
4.	Com efeito, como bem demonstrado pela Unidade Técnica à peça 21, compete ao DENASUS a apuração de fatos, débitos e eventuais responsáveis pertinentes a recursos do SUS, competindo ao FNS apenas eventual instauração de respectiva TCE.
5.	Por isso, aquiesço às conclusões empreendidas pela Unidade Técnica à Peça 21 no sentido de dar provimento ao recurso ora em análise.
	Em razão do exposto, VOTO por que o Tribunal adote o Acórdão que ora submeto à apreciação deste Colegiado, para conhecer do recurso de pedido de reexame interposto pela Diretoria-Executiva do FNS e, no mérito, dar-lhe provimento.
TCU, Sala das Sessões Ministro Luciano Brandão Alves de Souza, em 11 de fevereiro de 2020.
RAIMUNDO CARREIRO 
Relator